臺灣臺東地方法院民事判決
109年度訴字第134號
原      告  陳昱維
            陳永尚
            陳淑娟
共      同
訴訟代理人  傅爾洵律師
被      告  臺東縣政府

法定代理人  饒慶鈴
訴訟代理人  許仁豪律師
被      告  吳丹蕾

法定代理人  吳基福
            吳錦文
訴訟代理人  吳漢成律師（法扶律師）
被      告  吳金妹
訴訟代理人  吳基福

上列當事人間請求確認袋地通行權存在等事件，本院於民國111
年6月30日言詞辯論終結，判決如下：
    主      文
確認原告就被告臺東縣政府管理臺東縣○○鎮○○○段○○○地號土地上
，如附圖A所示部分（面積為七九點三九平方公尺），有通行權
存在；被告臺東縣政府不得在上開通行權存在範圍土地上，設置
地上物或為妨礙原告通行之行為。
確認原告就被告吳丹蕾所有臺東縣○○鎮○○○段○○○地號土地上，如
附圖B所示部分（面積為二一點一九平方公尺），有通行權存在
；被告吳丹蕾不得在上開通行權存在範圍土地上，設置地上物或
為妨礙原告通行之行為。
確認原告就被告吳金妹所有臺東縣○○鎮○○○段○○○地號土地上，如
附圖C所示部分（面積為一四點五六平方公尺），有通行權存在
；被告吳金妹不得在上開通行權存在範圍土地上，設置地上物或
為妨礙原告通行之行為。
原告其餘之訴駁回。
訴訟費用由被告負擔百分之十八，餘由原告負擔。
    事實及理由
一、按訴狀送達後，原告不得將原訴變更或追加他訴。但被告同
    意者，民事訴訟法第255條第1項第1款定有明文。本件原僅
    由原告陳昱維起訴，嗣經原告陳永尚、陳淑娟具狀追加起訴
    （見本院卷1第74-79頁），被告業於民國111年2月24日言詞
    辯論期日同意追加（見本院卷2第47頁），核與上開規定相
    符，應予准許。
二、原告主張：其等共有臺東縣○○鎮○○○段00000000000地號土地
    （下分稱507、521、522地號土地，合稱系爭土地；本件所
    涉其他土地均為同段不同地號土地，下逕以各該地號土地稱
    之），系爭土地為袋地，四周與他人土地相連，並無適當之
    聯外道路。原告自99年9月21日取得系爭土地所有權後，即
    通行同屬交通用地之522地號土地與被告管理或所有505、50
    8、509地號土地，對外連接供公眾通行之產業道路，且507
    、521地號土地為農牧用地，現經原告用於農作，經常需要
    使用農機、車輛以便農作，為維護通行安全及實益，通行範
    圍寬度至少應以3公尺為宜，505、508、509地號土地上如附
    圖A、B、C所示部分（面積各為79.39、21.19、14.56平方公
    尺，下稱甲通行方案），應屬對鄰地損害最小之方法與路徑
    。又甲通行方案無路基，一部分為低處即原有土路及經過整
    地範圍，另一部分則為高處即雜草叢生狀況，產生高低落差
    情形，有鋪設砂石路面必要，以供通行使用，且為開設道路
    仍須經地政機關實地測量，確認道路位置範圍，而須得土地
    所有人同意，地政機關始願受理申請測量，並因所用505、5
    08、509地號土地均為山坡地，勢有申請水土保持計畫必要
    ，須經土地所有人出具土地使用同意書，為免主管機關解釋
    不一，仍須另為強制執行，被告應於原告向主管機關申請水
    土保持計畫時，為同意原告鋪設砂石路面之意思表示，依民
    法第787條第1項、第788條第1項本文規定，提起本件訴訟等
    語，並聲明：（一）至（三）各如主文第1至3項所示；（四
    ）被告應容忍原告分別在前3項通行權存在範圍土地上，鋪
    設砂石路面以供通行，並應於原告鋪設砂石路面時，同意由
    原告向地政機關申請測量位置，及向主管機關申請水土保持
    計畫時，應為同意原告鋪設砂石路面之意思表示。
三、被告答辯
(一)被告臺東縣政府辯以：不爭執系爭土地為袋地，若經認定甲
    通行方案對鄰地損害最小，同意甲通行方案及鋪設砂石路面
    ，但對於原告向主管機關申請水土保持計畫時，請求其應為
    同意原告鋪設砂石路面之意思表示，欠缺法律依據，況原告
    獲得確認通行權存在之勝訴判決後，即得證明業經同意使用
    土地，無待其再為同意原告鋪設砂石路面之意思表示等語，
    並聲明：原告之訴駁回。
(二)被告吳丹蕾、吳金妹辯以：不爭執系爭土地為袋地，但訴外
    人張靖頫所有500地號土地上，鄰近506地號土地一側存在現
    成道路（下稱乙通行方案），路寬約270公分，並已鋪設水
    泥路面，可供對外通行至產業道路，且500地號土地與原告
    共有507地號土地相毗鄰，原告自得依乙通行方案對外聯絡
    ，乙通行方案較甲通行方案對鄰地損害更小，縱認甲通行方
    案可採，達到可供通行使用目的即可，甲通行方案查無高低
    落差情形，應無鋪設砂石路面必要，亦無申請水土保持計畫
    必要等語，並聲明：原告之訴駁回。
四、兩造不爭執事項（見本院卷2第54-55頁）：
(一)原告於99年9月21日以買賣為原因，登記取得系爭土地所有
    權，應有部分各1/3，使用地類別除522地號土地為交通用地
    外，507、521地號土地均為農牧用地，系爭土地迄今仍登記
    為原告共有。
(二)系爭土地為袋地，與對外公路無適宜之聯絡。
(三)505、508地號土地分別為被告吳丹蕾、吳金妹所有，使用地
    類別均為交通用地；509地號土地為國有土地，由被告臺東
    縣政府管理，使用地類別為交通用地。499、500地號土地為
    張靖頫所有；501、506地號土地為被告吳丹蕾所有。
五、本院之判斷
(一)按確認法律關係之訴，非原告有即受確認判決之法律上利益
    者，不得提起之，民事訴訟法第247條第1項前段定有明文。
    又所謂即受確認判決之法律上利益，係指法律關係之存否不
    明確，原告主觀上認其在法律上之地位有不安之狀態存在，
    且此種不安之狀態，能以確認判決將之除去者而言（最高法
    院52年台上字第1240號判例意旨參照）。本件原告主張其等
    共有系爭土地為袋地，對被告管理或所有505、508、509地
    號土地有通行權存在，業為被告附條件同意通行或全盤否認
    ，致原告所主張通行權存否及衍生之權利義務關係不明確，
    原告在私法上地位陷於不安之狀態，而此種不安狀態得以確
    認判決除去，原告提起本件訴訟，自有受確認判決之法律上
    利益，合先敘明。　　
(二)按土地因與公路無適宜之聯絡，致不能為通常使用時，除因
    土地所有人之任意行為所生者外，土地所有人得通行周圍地
    以至公路；前項情形，有通行權人應於通行必要之範圍內，
    擇其周圍地損害最少之處所及方法為之，民法第787條第1項
    、第2項前段定有明文。如兩造不爭執事項（三）所示，甲
    通行方案所用505、508、509地號土地均為交通用地，並參
    照附圖可見係與系爭土地中同屬交通用地之522地號土地相
    連接，合併呈現長條狀外形，比之周圍塊狀土地，堪認上開
    土地原定使用目的應為供周圍土地通行使用無誤，相較於乙
    通行方案所用500地號土地為農牧用地，有該土地登記公務
    用謄本為憑（見本院卷1第132頁），甲通行方案顯較符合土
    地原定使用目的，不似乙通行方案對於土地原定使用目的勢
    將有所妨害。又綜合附圖及地籍圖謄本（見本院卷1第16頁
    、第88頁），足見乙通行方案通行至對外公路所需距離顯然
    長於甲通行方案，此亦為被告於本院審理時表明不爭執（見
    本院卷2第52-53頁），實難認有何必要捨短就長，自無從謂
    乙通行方案對周圍地損害更少，遑論甲通行方案與周圍土地
    相連數量較多，周圍土地應得同蒙其利，並可免於其他私有
    土地再受主張供通行使用之危險。至於被告吳丹蕾、吳金妹
    固辯稱：乙通行方案為現成水泥道路，可供通行使用等語，
    惟經本院履勘現場，該道路入口處圍有柵欄、鐵絲及設置方
    型桶，有本院勘驗測量筆錄及現場拍攝照片可佐（見本院卷
    1第145-148頁、第151頁），且依張靖頫具狀陳報，其所有4
    99、500地號土地業已出租他人供放牧牛隻使用，四周架設
    柵欄及圍以鐵絲，以防牛隻逃脫（見本院卷1第267頁、第27
    0-272頁），堪認乙通行方案現況既非供通行使用，並有相
    當障礙物存在，如採乙通行方案更將影響土地目前用途，應
    無致生損害最少可言，被告吳丹蕾、吳金妹辯詞尚不足採。
    經本院綜合評價，甲通行方案對周圍地損害最少，原告憑以
    主張通行權為有理由。
(三)按有通行權人於必要時，得開設道路，民法第788條第1項本
    文定有明文。查甲通行方案即為原告於99年間買得系爭土地
    後開始通行所用，直到為人設置鐵絲網，通行始受妨礙，業
    據原告於本院審理時陳明（見本院卷1第125頁，本院卷2第5
    1頁、第134-135頁），系爭土地用途亦無變更，足見此前縱
    未開設道路，仍不影響原告通行，原告既未具體說明在系爭
    土地用途相同下，有何進一步開設道路必要，尚難為其有利
    判斷。又原告雖主張甲通行方案存在高低落差情形而有鋪設
    砂石路面必要，然由其所提現場照片，尚無法明確判斷存在
    已達影響原告通行程度之高低落差情形，甚至如原告於本院
    審理時所述，甲通行方案遠離產業道路之後半段有高低落差
    ，照片沒有照到（見本院卷2第50頁），原告似未舉證以實
    其說，本無從遽予採信。況若依原告主張係因高處雜草叢生
    狀況而產生高低落差，是否無從透過除去雜草予以排除，原
    告尚欠進一步說明，徒謂有鋪設砂石路面必要，不無推論跳
    躍之嫌，無足可取。原告既無法證明有何鋪設砂石路面以開
    設道路必要，關於鋪設砂石路面時被告應配合同意等相關行
    為，自無庸贅論，就此部分主張均無理由。
六、綜上所述，原告共有系爭土地為袋地，甲通行方案對周圍地
    損害最少，自得據以主張通行權存在，但未能舉證證明有何
    鋪設砂石路面以開設道路必要，相關主張尚無可採。從而，
    原告依民法第787條第1項規定，請求如主文第1至3項所示，
    為有理由，應予准許，逾此範圍之請求，則無理由，應予駁
    回。
七、本件事證已臻明確，兩造其餘攻擊或防禦方法及所提證據，
    經審酌後認均不足以影響判決結果，不再逐一論述，附此敘
    明。
八、訴訟費用負擔之依據：民事訴訟法第79條、第85條第1項本
    文。
中　　華　　民　　國　　111 　年　　7 　　月　　22　　日
                  民事第一庭  法  官  黃柏仁
以上正本證明與原本無異。
如對本判決不服，須於判決正本送達後20日之不變期間內，向本
庭提出上訴狀。（須按對造當事人之人數附繕本）
如委任律師提起上訴者，應一併繳納上訴審裁判費。
中　　華　　民　　國　　111 　年　　7 　　月　　25　　日
                              書記官  張春梅